【裁判字號】    99,消債抗,8
【裁判日期】    990310
【裁判案由】    更生抗告
【裁判全文】
臺灣基隆地方法院民事裁定             99年度消債抗字第8號
抗  告  人  甲○○
代  理  人  劉韋廷律師
上列抗告人因消費者債務清理事件聲請更生，對於中華民國98年
12月25日本院98年度消債更字第136 號裁定提起抗告，本院裁定
如下：
    主  文
抗告駁回。
抗告程序費用新臺幣壹仟元由抗告人負擔。
    理  由
一、按「為使負債務之消費者得依本條例所定程序清理其債務，
    以調整其與債權人及其他利害關係人之權利義務關係，保障
    債權人之公平受償，謀求消費者經濟生活之更生及社會經濟
    之健全發展，特制定本條例。」、「債務人不能清償債務或
    有不能清償之虞者，得依本條例所定更生或清算程序，清理
    其債務」，消費者債務清理條例（以下簡稱本條例）第3 條
    定有明文，是本條例之立法目的在於陷於經濟上困境之消費
    者，若任其於惡性循環之債務窘境中自生自滅，其將衍生嚴
    重之社會問題，致難以維持安定之社會經濟秩序，故有予之
    分別情形依更生或清算之程序清理其債務之必要，藉以妥適
    調整其與各相關債權人等間之權利義務關係，以謀求消費者
    經濟生活之更生機會，從而健全社會經濟發展。惟私法上之
    債之關係，係以當事人間之信賴關係為基礎，為社會經濟組
    織之重要支柱，故當事人於以法律行為追求自己之利益之際
    ，亦應顧及對方之利益，並考量債權債務在社會上之作用，
    本於誠實及信用之原則，行使其債權及履行其債務，故債務
    人欲以本條例調整其所負之義務，自應本於誠信原則之本旨
    ，僅在其不能清償債務或有不能清償之虞而使其陷於經濟上
    之困境時始得准許之，以避免其藉此善意之立法而惡意圖謀
    減免債務，致使社會陷於道德之危險，並使信用緊縮而造成
    社會經濟之動盪。因此債務人與金融機構依本條例第151 條
    第1 項之規定就債務人所負債務進行前置協商時，如果最大
    債權銀行所提出之還款方案，經法院綜衡該還款方案與債務
    人之全部財產及收支狀況後，評估該還款方案足供債務人於
    維持符合人性尊嚴之最低基本生活條件之下清償債務者，即
    難謂債務人有何不能清償債務之情形。
二、本件抗告意旨略以：
  (一)抗告人於協商當時每月平均薪資為新臺幣（下同）25,000元
    ，然因渠所積欠之債務中，有三間債權銀行將其對抗告人之
    債權轉讓給資產管理公司（萬泰銀行轉讓給萬榮行銷、匯豐
    銀行轉讓給臺灣金聯、台新銀行轉讓給台新資產），且最大
    債權銀行台北富邦商業銀行股份有限公司（下稱台北富邦銀
    行）所提月付6,000 元之還款方案無法將前揭債務涵括其中
    ，故抗告人慮及若扣除每月基本生活開支後，又必須清償前
    揭資產管理公司之債務，將無法負擔中國信託所提之協商金
    額，方無法與其達成協商，原審就此未加審酌，即逕以裁定
    駁回抗告人更生之聲請，自非妥適。
  (二)又原審以行政院內政部公告98年度臺灣省每人每月最低生活
    費用9,829 元作為抗告人生活費之認定，並據以認定抗告人
    於協商時應可負擔最大債權銀行所提出之協商金額，顯非合
    理，蓋內政部所公告之每人每月最低生活費用之金額，固可
    作為一般生活消費之參考依據，然並非直接適用於每個個案
    ，否則法院在認定債務人每月支出數額時逕以公告之數額計
    算即可，何需令債務人提出消費支出明細？如此見解自難令
    抗告人信服。
  (三)抗告人目前每月平均薪資僅21,000元，且已遭強制執行扣薪
    三分之一，為此抗告人只得艱困維生，客觀上確實具備「不
    能清償債務」之要件，原審認定抗告人不具不能清償債務之
    要件，並據以駁回抗告人更生之聲請，顯有不當，爰提起本
    件抗告，請求廢棄原裁定，並准予開始更生程序等語。
三、經查：
  (一)抗告人於本條例施行後，就其所積欠各金融機構之無擔保債
    務，曾於民國98年4 月間向最大債權金融機構即台北富邦銀
    行提出前置協商之申請，惟該協商不成立，有前置協商不成
    立通知書（見原審卷第23頁）在卷可稽，堪可認定。
  (二)抗告人固稱原審未慮及抗告人仍有其他債務遭債權銀行轉賣
    與資產管理公司，致該部分債務無法為前置協商所涵括，則
    抗告人若欲清償資產管理公司之債務，將無法負擔台北富邦
    銀行所提前置協商之條件云云。惟依抗告人於原審所提出之
    債權人清冊，其上所記載之債權人僅有台北富邦銀行、中國
    信託銀行、國泰世華銀行、渣打國際商業銀行等，並未列抗
    告人於抗告狀所稱之萬榮行銷、台灣金聯、台新資產等資產
    管理公司為債權人，且依抗告人於原審向本院所提出之陳述
    及所附之資料觀之，亦查無足以證明尚有資產管理公司債務
    之資料，原審認定抗告人之債權人僅有債權人清冊所列之債
    權金融機構，自難謂有違誤。
  (三)抗告人稱內政部所公告之每人每月最低生活費用之金額，不
    應直接適用於個案，而應實際考量抗告人之每月必要支出云
    云。惟查，抗告人既自稱已陷於不能清償債務之情狀，則其
    日常生活自應受相當之限制，而不得要求與一般未負債務之
    人為相同之比照；再者，本條例之立法目的，固在於期望使
    負債累累難以自力重建經濟生活之債務人得有更生之機會，
    然並無意保證每一債務人均能維持其原來之生活水準，毋寧
    係在保障債務人得以維持最低生活水準之前提下，使債務人
    盡力清償債務，以得更生之機會，是以債務人生活費用之支
    出，自不應由債務人任意主張，只需以維持其最低生活水準
    即可。而行政院內政部所公告98年度臺灣省最低生活費用每
    人每月9,829 元，係按照臺灣省最近一年平均每人消費支出
    （包括食品費、衣著鞋襪費、房租水電費、家居管理費、醫
    療保健費、交通通訊費、娛樂教育費及雜項支出）60% 訂定
    ，是認抗告人每月之必要生活費用應依此標準（即每月9,82
    9 元）計算，始屬合理。況債務人為償還債務而於履債期間
    必須經歷較不寬裕之經濟生活，以彌補以往過度擴張信用之
    結果，仍屬當然。是以原審認定抗告人之必要支出僅得以臺
    灣省最低生活費9,829 元列報，超出部分即不得謂係必要支
    出，尚屬合理。
  (四)抗告人於原審所提出之財產及收入狀況說明書及郵政存簿儲
    金簿內頁影本所載，抗告人於98年度1月至7月之薪資所得為
    180,840 元，則抗告人於98年度每月平均薪資收入為25,834
    元【計算式：（180,840÷7＝25,834，小數點以下四捨五入
    】。又抗告人每月之必要支出應以9,829 元計算，已如前述
    ，是以抗告人每月薪資於扣除每月必要支出後尚餘16,005元
    【計算式：25,834－9,829＝16,005 】，足堪負擔每月協商
    金額6,000 元，要難謂債務人有何不能清償債務之情事；且
    縱如抗告人所述，其薪資先遭資產管理公司強制執行扣薪三
    分之一，則其每月收入仍有17,223元【計算式：（25,834×
    2/3＝17,223 ，小數點以下四捨五入】，再扣除每月必要支
    出9,829元後，尚餘7,394元【計算式：17,223－9,829＝7,
    394】，亦無不能清償債務之情形，抗告人謂其確有不能清
    償債務之情事，顯乏依據，並無理由。
四、綜上所述，本件抗告人聲請更生既與本條例第3 條所定要件
    不符而屬要件不備，原裁定駁回抗告人更生之聲請，經核並
    無違誤，抗告人猶執前詞指摘原裁定不當，求予廢棄改判，
    准渠進行更生程序，為無理由，應予駁回。又本件抗告既經
    本院駁回而未進行更生程序，本院自無從酌定合乎抗告人資
    力之債務清償方案，抗告人應自行調整自己之收支情形，再
    與金融機構進行協商，併予敘明。
五、據上論結，本件抗告為無理由，爰依消費者債務清理條例第
    11條第2 項、第15條，民事訴訟法第495條之1第1項、第449
    條第1項、第95條、第78條，裁定如主文。
中    華    民    國    99    年    3     月    10    日
                  民事庭審判長法  官  蔡聰明
                              法  官  王翠芬
                              法  官  林淑鳳
以上正本係照原本作成。
本裁定不得再抗告。
中    華    民    國    99    年    3     月    10    日
                              書記官  王鵬勝

司法院資訊處製作；財團法人民間司法改革基金會備份。
